臺灣士林地方法院刑事判決　　　　　　　　　　　　　　九十二年度易字第三六號
　　公　訴　人　臺灣士林地方法院檢察署檢察官
　　被　　　告　Ｎ○○
　　選任辯護人　郭世昌律師
右列被告因業務侵占案件，經檢察官提起公訴（八十八年度偵緝字第五八八號），本
院判決如左：
    主  文
Ｎ○○共同連續意圖為自己不法之所有，而侵占對於業務上所持有之物，處有期徒刑
貳年陸月。
    事  實
一、Ｎ○○自民國八十四年三月十九日起至八十七年三月十八日止，擔任台北縣石作
    業職業工會（以下簡稱石作工會）常務理事，祝蓮君（經台灣士林地方法院檢察
    署檢察官通緝中）為其秘書，負責掌管工會帳目，並處理工會會員勞工保險及全
    民健康保險費用之繳付，為從事業務之人。Ｎ○○於八十六年間，因投資工程資
    金短絀，急需週轉，竟與祝蓮君基於共同意圖為自己不法所有之概括犯意聯絡，
    自八十六年七月起至八十七年四月止，共同連續將工會會員所繳納、本應交予勞
    工保險局及中央健康保險局之保險費及其他公款予以侵占挪用，至八十七年四月
    結算工會帳目，共計短少新台幣（下同）一千一百四十萬七千六百五十三元。嗣
    因工會長期積欠保險費，經勞工保險局及中央健康保險局屢次發函催繳，工會會
    員及主管機關台北縣政府始查知上情。
二、案經台北縣政府告發及Ｙ○○、甲○○、Ｍ○○、Ｏ○○、子○○、林彩蓮、丙
    ○○、Ｚ○○、酉○○、申○○、Ｋ○○、林春舍、Ｌ○○○、黃○○、Ｇ○○
    、Ｕ○○、Ｄ○○、Ｗ○○、Ｖ○○、Ｘ○○、Ｉ○○、Ｃ○○、卯○○、Ｅ○
    ○、Ｔ○○、Ｒ○○、葉書仁、Ｐ○○○、Ｈ○○、Ｆ○○、乙○○○、吳春龍
    、戌○○、Ｑ○○、亥○○、寅○○、丑○○○、Ｊ○○、戊○○、玄○○、午
    ○○、壬○○、地○○、辛○○、癸○○、天○○、己○○、Ａ○○、未○○、
    ａ○○、巳○○、宙○○告訴由台灣士林地方法院檢察署檢察官偵查起訴。
    理  由
一、訊據被告Ｎ○○固坦承自八十四年三月十九日起至八十七年三月十八日止，擔任
    石作工會常務理事，祝蓮君為其秘書，負責掌管工會帳目，並處理工會會員勞工
    保險及全民健康保險費用繳付之事實，惟堅決否認有何業務侵占之犯行，辯稱：
    其擔任台北縣石作業職業工會常務理事期間並不經手財務，工會存摺、印鑑及其
    個人、其擔任負責人之太山石材貿易有限公司（以下簡稱太山石材公司）之存款
    、支票、印鑑均由秘書祝蓮君保管，其完全信任祝蓮君之為人，不知祝蓮君挪用
    工會會員所繳之勞、健保費，其並未有業務侵占犯行，且與祝蓮君間無犯意聯絡
    等語。經查：
（一）被告自承工會會員都有正常繳款，而證人即會員Ｏ○○、宇○○○、Ｓ○○、
      Ｔ○○、亥○○、玄○○、未○○、Ｊ○○、黃○○、Ｍ○○、Ｈ○○、Ｇ○
      ○、甲○○、丙○○、天○○、丁○○、戊○○、Ｅ○○、Ｙ○○等人亦皆證
      稱有按時繳交會費等款項予工會（見八十七年度偵字第四一八○號卷第二○九
      至第二一二頁），並有前揭會員提出之石作工會收據、郵政劃撥儲金存款收據
      等在卷可稽。又觀之祝蓮君於偵查中提出石作工會電腦列印之收費月報表，皆
      有會員繳交勞、健保費及會費之記載，是以，依祝蓮君依據上開收費月報表製
      作之石作工會八十六年六月份至八十七年五月份收支總表記載，足認石作工會
      於八十七年五月應有一千二百八十二萬八百七十三元之餘額。
（二）然而，迄八十七年五月十五日，石作工會於各該金融機構之存款餘額分別為：
      淡水一信八里分社（帳號000-0000-00-000000-0）七千八百十三元、淡水一信
      龍形分社（帳號0000-00-000000-0）三十二萬四千五百五十四元、五股郵局（
      帳號12436-8）五千六百七十九元、劃撥帳號（00000000）十九萬七千元、八
      里鄉農會龍形分會（帳號0000-00-00000-0-00）三十七萬九千八百四十八元，
      合計共九十一萬四千八百九十四元，有各該帳戶存摺明細影本、定期存款存單
      等存卷可查，又尚未存入帳戶之現金尚有二十二萬六千三百十一元，並有部分
      會員用以繳交會費等費用之八紙支票，票款共計二十七萬二千二百九十六元，
      此有支票影本八紙、同案被告祝蓮君提供之帳目說明等可憑，是以，合計前揭
      工會之存款、現金、支票等財產，迄八十七年五月十五日，共餘一百四十一萬
      三千五百零一元。以工會應有餘額扣除實際餘額，差額為一千一百四十萬七千
      三百七十二元。足認石作工會遭侵占之金額為一千一百四十萬七千三百七十二
      元。
（三）參以石作工會自八十六年七月起迄八十七年四月止，未繳健保費予健保局，共
      積欠健保費達六百九十八萬二千四百四十四元；自八十六年十一月起迄八十七
      年三月止，未繳勞保費予勞工保險局，共積欠勞保費達三百八十八萬六千四百
      九十三元，此有中央健保局八十七年六月四日健保北財字第八七二一五五五九
      號函、勞工保險局八十七年五月十八日八七保財字第一○四四五四九號函附卷
      為憑。益證石作工會會員繳交之健、勞保費確有遭侵占情事。
（四）被告雖辯稱：其擔任台北縣石作業職業工會常務理事期間並不經手財務，工會
      存摺、印鑑均由秘書祝蓮君保管等語。查證人即石作工會常務監事Ｙ○○、理
      事Ｏ○○固均證稱：石作工會會費由祝蓮君承辦，工會印章由祝蓮君保管，財
      務報表由祝蓮君製作等語；惟證人Ｙ○○證稱：被告應該有在財務報表上簽字
      ；證人Ｏ○○證稱：被告就財務有監督權，如果要請款需經過被告及祝蓮君蓋
      （見本院九十二年六月十二日訊問筆錄）。另證人即石作工會會務人員庚○○
      證稱：當時實際參與石作工會會務的人是她、秘書（祝蓮君）及理事長（被告
      ），其負責在櫃臺收錢，收到錢後交給秘書（祝蓮君），再由秘書（祝蓮君）
      或理事長（被告）或兩人一起去繳勞健保費；其印象中如果接到勞健保局催繳
      電話會將電話轉給理事長（被告）處理等語（見本院九十二年七月一日訊問筆
      錄）。依上開證人證詞，石作工會之財務，制度上係由秘書祝蓮君負責保管工
      會財產、製作財務報表，惟實際上被告身為工會常務理事，為秘書祝蓮君之主
      管，就祝蓮君之職務有監督之責，且為實際參與會務之人；再者，其亦知悉工
      會有遭勞健保局催繳勞健保費情事。故被告辯稱其並未經手財務，並不可採。
（五）被告復辯稱：其擔任負責人之太山石材公司之存款、支票、印鑑均由秘書祝蓮
      君保管，其完全信任祝蓮君之為人，不知祝蓮君挪用工會會員所繳之勞、健保
      費等語。被告於本院審理時否認由其八里鄉農會帳號000000000號支票存款帳
      戶之發票日為八十六年六月二十一日、支票號碼0000000號、金額五十萬元支
      票及由其擔任負責人之太山石材公司八里鄉農會帳號000000000號支票存款帳
      戶之發票日為八十六年六月十六日、支票號碼0000000號、金額五十四萬元之
      支票為其所簽發。惟經本院向提示之金融機構查詢提示人分別為辰○○、Ｂ○
      ○，並經證人辰○○於本院審理時證稱：「（你與祝蓮君資金往來的情形如何
      ？）他說要投資工廠，說誰要多少，五十萬元要週轉，我就匯給他，我借的對
      象是誰我也不知道。資金往來的次數很多，先前有借有還，我跟他交往沒有一
      年就倒掉了，大約有九百萬，開Ｎ○○的票一百多萬。往來的金額超過九百萬
      ，另外還有會錢也被倒，他有起兩、三個互助會」、「（你有Ｎ○○的支票一
      百多萬，你是否認識Ｎ○○？）是祝蓮君開口向我借，祝跟我說叫他們裏面的
      員工去拿，當時是Ｎ○○來拿的，我不知道來拿錢的那個人叫Ｎ○○。借款大
      約是民國八十六年左右，我跟他交往時間不到一年」、「（如何確定去拿的人
      是Ｎ○○？）祝蓮君倒了之後，我去祝蓮君家，看到Ｎ○○的照片，祝蓮君的
      先生說他就是Ｎ○○，他們說有一個開『ＶＯＬＶＯ』的就是Ｎ○○」、「（
      方才提到，祝蓮君誰欠錢就向你調錢，有無提到Ｎ○○欠錢？）如果是開Ｎ○
      ○的票，祝蓮君說就是Ｎ○○要借錢，金額一次六十、七十萬左右，共一百多
      萬。有一張三十萬的票是石材公司的票，祝蓮君以自己家的住址給Ｎ○○去登
      記太山石材公司的地址，但實際還是祝蓮君的住家，後來公司也倒了，三十萬
      也拿不到」、「（Ｎ○○直接向你取款有幾次？）兩、三次，約在銀行的旁邊
      拿。祝說他的員工，開『ＶＯＬＶＯ』的，長相大概如何會去拿錢，我在現場
      碰到Ｎ○○，他就說是祝蓮君叫我來拿錢的」；Ｂ○○於本院審理時證稱：「
      （帳戶是否曾提示發票人為太山石材的一張支票，金額是五十四萬？）是的。
      受款人是我，我填的。這張票是祝蓮君交給我的。每一次Ｎ○○要借錢都有跟
      我講，是祝蓮君在經手的。Ｎ○○都有打電話給我，有一次到台北他親自跟我
      講，還有一次是我媽媽過世的時候，被告載著我嫂嫂及親家母一起到我家去講
      」、「（Ｎ○○是怎麼跟你講？）講說有錢嗎，我現在要做事業，有標到工程
      ，需要週轉，他只是講而已，他沒有經手。我錢交給我嫂嫂祝蓮君」、「（借
      款金額？）我沒有印象」、「（後來被告借的錢有還嗎？）沒有」、「（你被
      倒的錢有多少你知道嗎？）大概被Ｎ○○倒一百多萬，是兩張票的票面額」、
      「（錢你是直接匯給祝蓮君還是現金交給他？）是用匯的，是由祝蓮君指定匯
      的帳戶，匯到那一個帳戶我不記得了。是祝蓮君跟我聯絡怎麼匯款、怎麼交錢
      」、「（Ｎ○○提議借錢之後，到你實際匯款間隔多久？）一、兩天」、「（
      你有無匯款給Ｎ○○？）好像沒有，大部分都是祝蓮君，由祝蓮君轉給Ｎ○○
      。借款都是Ｎ○○，再由祝蓮君來跟我講」、「（你有拿過Ｎ○○或太山石材
      公司的票嗎？）Ｎ○○的有，太山石材公司的不太記得了。Ｎ○○跟我借錢我
      就拿他的票，票是我嫂嫂寄給我」（均見本院審判筆錄）。依上開證人證詞，
      足證被告係透過祝蓮君以其自己及太山石材公司之支票向辰○○、Ｂ○○等人
      借款，其與祝蓮君就其私人財務之處理確實關係密切，被告辯稱其不知祝蓮君
      所為，顯不可採。
（六）被告辯稱：其並未有業務侵占犯行，且與祝蓮君間無犯意聯絡等語。查祝蓮君
      於偵查中雖然陳稱：八十六年七、八月保費交給被告，但九月份是其自己去繳
      ，十月以後至四月三十一日止，保費也是交被告，但被告未繳（見八十七年度
      偵字第四一八○號第一七、一八頁），且於提出之辯護狀中陳明：被告除於櫃
      檯自取現金外，且將工會公款匯入其本人及所營之太山石材公司（見上開偵查
      卷第一一二頁）。然因祝蓮君於偵查中亦被列為被告，而當時被告並未到案，
      祝蓮君上開完全有利於己之卸責之詞固然不盡可信。惟依前開說明，祝蓮君擔
      任石作工會秘書負責管理工會財務，並製作財務報表，實際上工會公款短少一
      千一百四十萬七千三百七十二元，其自難卸免業務侵占罪責。被告就祝蓮君之
      職務有監督之責，且私人間財務往來密切，其就祝蓮君為其所作的財務調度亦
      均知悉，足認定其與祝蓮君間有犯意聯絡及行為分擔。
（七）被告於本院審理時雖堅決否認有業務侵占犯行。然查：被告先於八十七年四月
      七日書立自白書，自承動用工會之公款，此有自白書一紙在卷可稽；復於八十
      七年五月八日，至台灣士林地方法院檢察署，向內勤檢察官自首稱：因生意作
      的不好、積欠地下錢莊債務，所以侵占公款（見八十七年度偵字第四四一六號
      偵查卷第三頁）；經檢察官飭回另定庭期後，被告又於八十七年五月十五日書
      立刑事狀，說明因害怕行蹤外露，遭人滅口，故不敢出庭應訊，並再重申自知
      觸犯法律，也願受制裁，此有刑事狀一份為憑；又於八十九年二月二十九日偵
      訊時，被告再度坦承侵占一千多萬元公款（見八十八年度偵緝字第五八八號第
      八一至八四頁）。亦即，被告前後共有四次自白犯罪。雖被告辯稱：八十七年
      四月七日之所以書立自白書，係為了表明與祝蓮君之間無不正常男女關係，基
      於好意而承擔挪用公款等語。然查，被告自承侵占公款，必須面對的是業務侵
      占之罪責，相較於妨害家庭罪，孰輕孰重？被告何需以日後需清償大筆債務及
      受業務侵占罪責處罰換取輕刑之妨害家庭罪責？被告此部分辯解，礙難採信。
      況本案自八十七年五月由工會會員提出告訴，經檢察官權利告知並多次偵訊後
      ，被告已知所涉業務侵占為六月以上五年以下之重罪，仍於八十九年二月二十
      九日自白犯罪，希望檢察官盡快起訴，顯然被告非僅係藉由暫時之羈押而躲避
      地下錢莊追討債務，而係於清楚法律效果之情況下所為之自白。是以，被告於
      偵查中自白應與事實相符，足以採信。
（八）綜上所述，本件事證明確，被告有事實欄所述之犯行，應可認定。
二、按因身分或其他特定關係之罪，其共同實施或教唆幫助者，雖無特定關係仍以共
    犯論，刑法第三十一條第一項訂有明文。查祝蓮君負責掌管石作工會財務，製作
    帳冊、報表，持有工會帳戶存摺、印章等，業據被告Ｎ○○、證人Ｙ○○、庚○
    ○等人證述屬實，是以，祝蓮君所為侵占工會公款部分，係犯刑法第三百三十六
    條第二項業務侵占罪，而被告雖非從事該業務之人，然與祝蓮君就侵占工會公款
    間，有犯意聯絡及行為分擔，已如前所述，依前揭說明，亦應論以同條項之業務
    侵占罪，且為共同正犯。又被告先後多次犯行，時間緊接，犯罪構成要件相同，
    顯係出於概括之犯意為之，為連續犯，應依刑法第五十六條之規定論以一罪，並
    加重其刑。爰審酌被告之素行、犯罪之動機、目的、擔任石作工會常務理事竟利
    用職務之便侵占公款，侵占之金額高達一千餘萬元，致工會積欠勞健保費嚴重影
    響工會會員及家屬之勞健保權益，被告犯後態度及迄未返還侵占款項等一切情狀
    ，量處如主文所示之刑。
三、依刑事訴訟法第二百九十九條第一項前段、刑法第二十八條、第三十條第一項、
    第五十六條、第三百三十六條第二項、罰金罰鍰提高標準條例第一條前段，判決
    如主文。
本案經檢察官張惠菁到庭執行職務
中      華      民      國      九十三      年      一      月    八    日
                                      臺灣士林地方法院刑事第七庭
                                          審判長法  官  王  梅  英
                                                法  官  王  沛  雷
                                                法  官  劉  秉  鑫
右正本證明與原本無異。
如不服本判決，應於判決送達後十日內，向本院提出上訴狀。
                                                書記官  曾  恆  壽
中      華      民      國      九十三      年      一      月   十三   日
附錄本案論罪科刑法條全文：
刑法第三百三十六條第二項：
  對於業務上所持有之物，犯前條第一項之罪者，處六月以上五年以下有期徒刑，得
  併科三千元以下罰金。
